【裁判字號】    97,上訴,5304
【裁判日期】    980521
【裁判案由】    偽造有價證券
【裁判全文】
臺灣高等法院刑事判決                97年度上訴字第5304號
上  訴  人  臺灣士林地方法院檢察署檢察官
被      告  乙○○
指定辯護人  義務辯護人許華雄律師
上列上訴人因被告偽造有價證券案件，不服臺灣士林地方法院
96年度訴字第246號，中華民國97年9月30日第一審判決（起訴案
號：臺灣士林地方法院檢察署95年度偵字第5626號），提起上訴
，本院判決如下：
    主  文
上訴駁回。
    理  由
一、公訴意旨略以：被告乙○○曾向丙○○（涉犯偽造有價證券
    罪嫌部分，業經本院以94年度上訴字第3370號判決處有期徒
    刑2年，緩刑4年確定）借款新臺幣（下同）14萬5000元，嗣
    因無法清償，乃於民國92年10月間某日，在臺北縣泰山鄉○○路○段427號丙○○住處，將渠於不詳時、地，取得付款人
    為臺北銀行吉林分行第318－2帳號、號碼分別為CN0000000
    號、CN0000000號、CN0000000號，均已蓋妥發票人印章之空
    白支票3紙（該3紙空白支票均為辛○○所有，於89年12月28
    日上午10時許，在臺北市○○○路與新中街口附近，連同其
    餘之空白支票共25張一併失竊，並經不詳之人在發票人欄偽
    造「全木電訊實業有限公司」、「顏志祥」、「會計部」之
    印文）交付給丙○○，欲以之抵償渠積欠丙○○之上開債務
    ，被告乙○○及丙○○均未經真正發票人之授權，竟共同基
    於意圖供行使之用而偽造有價證券之犯意聯絡，當場謀議決
    定發票日期及金額後，推由丙○○在該3紙空白支票上填寫
    發票日及金額以完成發票行為之方式，接續將該3紙空白支
    票偽造完成如附表一編號1至編號3所示之支票3紙後，由丙○○基於行使及意圖為自己不法所有之概括犯意，先於92年
    10月中旬某日，持附表一編號1所示之偽造支票，在臺北縣
    蘆洲市華南銀行蘆洲分行前交予其姊夫黃朝輝行使，以該紙
    支票為擔保向黃朝輝詐借2萬5000元，致使黃朝輝陷於錯誤
    而如數交付；又於92年10月25日在臺北市○○路中華醫院前
    ，將附表一編號2所示之偽造支票交予友人庚○○調現行使
    ，並允諾由此抵銷庚○○原先積欠丙○○之債務2000元，致
    庚○○因而陷於錯誤再持該紙支票向其姊己○○調得同額現
    金後，將款項交付丙○○（事後己○○再將該紙支票交予戊○○提示）；另於92年11月間某日，在臺北市○○區○○路
    4段60之74號6樓租屋處，將附表一編號3之偽造支票交付前
    來收取租金之林金田（出租人為林金田之妻林曾水忍），用
    以支付積欠之房屋租金（事後林金田將該紙支票交由其妻林
    曾水忍提示）。嗣因黃朝輝、戊○○、林曾水忍分別提示該
    等支票，均因辛○○早已掛失止付未獲兌現，因認被告乙○○涉有刑法第201條第1項之偽造有價證券罪嫌云云。
二、按犯罪事實應依證據認定之，無證據不得認定犯罪事實；又
    不能證明被告犯罪者，應諭知無罪之判決，刑事訴訟法第15
    4條第2項、第301第1項分別定有明文。再按認定不利於被告
    之事實，須依積極證據，苟積極證據不足為不利於被告事實
    之認定時，即應為有利於被告之認定，更不必有何有利之證
    據（最高法院30年上字第816號判例參照）；又事實之認定
    應憑證據，如未能發現相當證據，或證據不足以證明，自不
    能以推測或擬制之方法，以為裁判基礎（最高法院40年臺上
    字第86號判例意旨參照）；又認定犯罪事實所憑之證據，雖
    不以直接證據為限，間接證據亦包括在內，然而無論直接證
    據或間接證據，其為訴訟上之證明，須於通常一般人均不致
    有所懷疑，而得確信其為真實之程度者，始得據為有罪之認
    定，倘其證明尚未達到此一程度，而有合理之懷疑存在，無
    從使事實審法院得有罪之確信時，即應由法院諭知被告無罪
    之判決（最高法院76年台上字第4986號判例意旨參照）。
三、公訴意旨認被告乙○○涉有偽造有價證券犯行，無非係以證
    人丁○○之證述，以及卷附之另案被告丙○○於北院另案、
    本院另案審判時所為供述為主要論據，另再輔以證人辛○○
    、林曾水忍、林金田、庚○○、己○○、黃朝輝之證述及偽
    造支票、退票理由單、掛失止付通知單、遺失票據申報書以
    為佐證。訊據被告乙○○堅決否認有何意圖供行使之用而共
    同偽造附表一編號1至編號3所示支票使用之犯行，辯稱：伊
    根本就不認識丙○○、丁○○，沒有向丙○○借過錢；系爭
    三張支票伊沒看過，更不可能將之交付予丙○○。丙○○會
    說是伊交付支票清償借款，目的完全是為脫免自己之罪責等
    語。經查：
（一）如附表一編號1 至編號3 所示支票號碼CN0000000 號、CN
      0000000 號、CN0000000 號之空白支票3 紙（發票日期、
      金額及發票人欄均空白），係辛○○於89年12月28日10時
      許，在臺北市○○○路、新中街口遭竊，業據證人辛○○
      於警詢時證述在卷（參見第7131號偵卷第13至14頁、第10
      163 號偵卷第20至21頁），並有票據掛失止付通知書、遺
      失票據申報書在卷可稽（參見第7131號偵卷第34頁、第35
      頁）；又如附表一編號1 至3 所示3 紙支票發票人欄蓋用
      之發票人章係「全木電訊實業有限公司」、「顏志祥」、
      「會計部」等字樣，並非辛○○簽發，嗣且由丙○○填載
      完成發票日期及金額欄，偽造完成後，持以行使等情（各
      紙支票之行使情形，詳如附表二所示），已據證人林曾水
      忍、林金田、黃朝輝、己○○、戊○○分別於北院另案及
      原審審理時結證明確，復有臺灣票據交換所退票理由單、
      偽造支票、掛失止付通知單、遺失票據申報書在卷可憑，
      是附表一編號1至編號3所示3紙支票，係由不詳之人填妥
      發票人欄後，再由丙○○填載金額、發票日，偽造完成後
      ，持交他人而行使之，或藉以抵償房租，或用以調借現金
      之事實，固可認定。
（二）被告乙○○既執前詞置辯，則其與另案被告丙○○究有無
      意圖供行使之用而偽造有價證券之犯意聯絡，即須積極證
      據以資證明。
１、證人丙○○於本院雖到庭證稱：伊透過姓廖的朋友，有金錢
    借被告，被告說要去大陸，要娶大陸新娘，向伊借錢，借2
    次，總共14萬，被告交付附表一編號1至3之支票給伊等語。
    惟查：
 （1）證人丙○○就填載附表一編號1至編號3之金額及發票日經
      過，先謂：「沒有人授權我填發票日期及金額」（參見北
      院94年度訴字第427號卷94年5月8日準備程序筆錄）云云
      ，嗣又稱：「我跟阿輝講說我大概什麼時間要用到，阿輝
      跟我講說太急的話，他就沒有辦法付給我，阿輝交票給我
      時就跟我說三張支票的發票日要填一個月後，時間不要太
      近，我三張票的發票日是一次就填寫完畢」（參見北院
      427號卷94年6月7日審判筆錄）云云，末又稱：「我承認
      我有填支票，但我不知道支票的來源，是阿輝要還我錢，
      叫我那樣寫」（參見本院94年度上訴字第3370號卷94 年
      11月10日準備程序筆錄）云云，證人丙○○先稱沒有人授
      權伊填發票日期及金額，嗣才指稱被告指示伊填寫，有關
      公訴人藉資證明被告乙○○與另案被告丙○○間之偽造有
      價證券犯行具有犯意聯絡之基礎事實，已為先後不一致之
      陳述。則其所陳是否具可信性，實堪置疑。
 （2）再者，丙○○既稱：阿輝交付尚未填載發票日與金額之如
      附表一編號1至編號3所示3紙支票之原因關係，係供抵償
      先前欠款，則其有關與乙○○債務之詳情，自應供述明白
      ，必無重大瑕疵可指，始能採信其說詞。惟其就該筆債務
      之利息償還方式，曾陳稱：「阿輝欠我14萬，（按：支票
      總金額）多的5仟元阿輝說是要給我利息」（參見北院427
      號卷第27頁反面94年6月7日審判筆錄），又曾稱：「是一
      個姓陳的朋友介紹乙○○給我認識，乙○○說他要娶大陸
      新娘，我就借他錢，利息乙○○先付，他給我1萬4千，後
      來又請人轉交給我5仟元」（參見北院427號卷第95頁94年
      8 月9日審判筆錄），則有關利息支付方式，所陳已有不
      一。又丙○○與乙○○既不相熟，其所指本筆借款卻無書
      面憑證，以利催討，亦與常情有悖。則丙○○所指被告乙○○因借款而交付尚未填載發票日及金額之附表一編號1
      至編號3支票云云，其真實性實難憑採。
２、證人甲○○於本院雖證稱：被告乙○○拿給伊整本支票，因
    被告欠伊一、二萬元，伊叫被告拿海洛因，被告把錢吃了，
    所以拿票給伊等語（見板橋地院96年度訴字第3646號卷第
    103 頁），惟證人甲○○於其本身被訴行使偽造有價證券時
    經法院訊問：「（乙○○在何時何地何原因欠你一萬多元？
    答：我們在菜市場那裡天天喝酒）。（問：當時乙○○總共
    拿幾張支票給你？答：我不曉得，後來都是丙○○拿去）等
    語（見板橋地院96年訴字第3646號卷第103頁），是證人甲○○就被告交付支票之原因及交付支票之數量，前後供述不
    一，亦有瑕疵。又證人甲○○證稱被告欠伊僅一、二萬元，
    何以需交付整本支票與證人甲○○，証人甲○○所證亦與常
    情不符，實難採信；另被害人辛○○於89年12月28日10時許
    ，在臺北市○○○路、新中街口遭竊支票簿一本，其中
    CN0000000號支票，由丙○○於92年10月間，持交黃朝輝借
    款25,000元，其中CN0000000號支票，由丙○○於92年11月
    間某日，為抵償欠繳房東林曾水忍之房租，持交房東林曾水
    忍之夫林金田而行使之，CN0000000號支票，由丙○○於92
    年10月25日，持交庚○○調借現金而行使之；另其中票號
    CN0000000號支票，於95年3月22日，由甲○○交付洪寶珠，
    用以支付修車款6,500元而行使之，甲○○因此經台灣板橋
    地方法院以96年度偵字第17096號偵查起訴，並經台灣板橋
    地方法院以96年度訴字第3646號判決判處有期徒刑1年10月
    ，亦有上開起訴書及判決書可稽，依上開支票被竊後使用情
    形觀之，與被告乙○○均無關係，反陸續從證人丙○○、甲○○行使出去，是證人甲○○所證所使用之支票係被告交付
    一節，實有疑義，自難逕為憑採，被告辯稱系爭支票之填載
    、行使與伊無關，即非無據。
３、再查，證人丁○○固於北院另案審理時，就上開待證事實證
    稱：「當天是被告要向乙○○要錢，所以乙○○拿三張支票
    給被告」、「我只有聽到丙○○跟乙○○要錢，乙○○就說
    他只有支票，並問丙○○要不要，結果乙○○就拿出三張支
    票給丙○○」（參見北院427號卷94年6月7日審判筆錄，該
    卷第29頁正、反面）；「（問：你有無聽到乙○○有跟丙○○談論到票要如何用？）乙○○就是給丙○○三張票，丙○○有跟她講要給何人錢，好像要給三個人錢，所以乙○○
    就給丙○○三張票，好像是要付房東的錢及欠朋友的錢」（
    參見北院427號卷94年6月7日審判筆錄，該卷第29頁反面）
    、「（問：除了你看到他們人交票外，他們到底還有無談
    什麼？）我只有聽到丙○○跟乙○○要錢，乙○○就拿票出
    來，當時還有談什麼我沒有聽到，我只知道票是乙○○拿的
    」云云（參見北院427號卷94年6月7日審判筆錄，該卷第30
    頁），似可佐證丙○○之辯詞。然細繹證人丁○○之證詞
    ，仍與丙○○之供述有下列不一致之處：
 （1）就被告乙○○交付支票原因關係，據丙○○於另案供承：
     「乙○○向其借錢是要娶大陸新娘」，惟證人丁○○卻證
      稱：「（問：有無曾經帶過什麼樣的朋友跟被告認識，而
      跟被告有金錢上往來？）就是汐止的一些朋友，時間我忘
      記了。這件事情我有聽乙○○的朋友提過，因為乙○○打
      電動玩具輸了一些錢，拿了支票跟我汐止的朋友就電動玩
      具的陳老闆調錢及還電動玩具的錢」、「（問：乙○○有
      無拿支票向被告借錢？）不是向被告借錢，據我所知的是
      乙○○欠被告錢，所以拿支票給被告。拿支票時我在場，
      但是支票的內容我不清楚，我只知道有拿三張支票，發票
      人是何人？及有無蓋章我不知道」（參見北院427號卷94
      年6月7日審判筆錄，該卷第28頁），則就被告乙○○交付
      支票之原因，究竟是因娶大陸新娘而向丙○○借款，抑或
      是打電動玩具輸錢以致積欠丙○○債款而以支票還款，兩
      人說法大相逕庭。況丙○○且一度供稱：係乙○○透過丁○○向其借款，果若屬實，丁○○豈有就上開重要情節與
      丙○○供述歧異之理？
 （2）再者，就當日乙○○交付支票之時，何人見聞乙情，丙○○供承：只有伊與乙○○、丁○○3人在場（北院427號卷
      94年6月7日審判筆錄，該卷第31頁）；丁○○卻證稱：現
      場的人除了我以外，還有被告的一位朋友及三、四位我不
      認識的人（北院427號卷94年6月7日審判筆錄，該卷第29
      頁），所述亦不相同。
 （3）況證人丁○○經原審再傳訊到庭，已證稱：我不認識在庭
      之被告乙○○，僅認識丙○○，在臺北地院作證時是提阿
      輝，乙○○這個名字是法院跟丙○○提到的，交給丙○○
      3張支票的不是在場的被告乙○○（參見原審97年3月3日
      審判筆錄第3至5頁）；並稱：我講「阿輝」，但是他們都
      說阿輝就是乙○○，所以把2個名字都連在一起（參見原
      審97年3月3日審判筆錄第4頁）等語，是證人丁○○於北
      院另案審理時，所證被告拿三張支票給丙○○一節，已有
      疑義，自無從援引為不利於被告之認定。
四、綜合上述，公訴人所舉證據尚不足以證明被告乙○○與丙○○有何共同意圖供行使之用而偽造有價證券之犯意聯絡或行
    為分擔，無從使本院形成被告乙○○有罪之心證。此外，復
    查無其他任何積極證據可資證明被告乙○○有何共同偽造有
    價證券之犯行，原審諭知被告乙○○無罪，核無違誤，公訴
    人提起上訴指摘原判決認事違誤云云，為無理由，應予駁回。
據上論結，應依刑事訴訟法第368條判決如主文。
本案經檢察官許仲瑩到庭執行職務。
中    華    民    國    98    年    5     月    21    日
                  刑事第六庭審判長法  官  林堭儀
                                  法  官  張明松
                                  法  官  吳淑惠
以上正本證明與原本無異。
如不服本判決，應於收受送達後10日內向本院提出上訴書狀，其
未敘述上訴之理由者並得於提起上訴後10日內向本院補提理由書
（均須按他造當事人之人數附繕本）「切勿逕送上級法院」。
                                  書記官  陳雅加
中    華    民    國    98    年    5     月    26    日
附表一：紀元均為【民國】，金額均為【新台幣】
 ┌──┬─────┬────┬───────┬─────┐
 │編號│支票號碼  │ 發票日 │金額          │發票人    │
 ├──┼─────┼────┼───────┼─────┤
 │一  │CN0000000 │92.11.11│7萬5000元     │全木電訊實│
 │    │          │        │              │業有限公司│
 ├──┼─────┼────┼───────┼─────┤
 │二  │CN0000000 │92.11.25│3萬5000元     │同上      │
 ├──┼─────┼────┼───────┼─────┤
 │三  │CN0000000 │92.11.21│3萬5000元     │同上      │
 └──┴─────┴────┴───────┴─────┘
附表二：丙○○行使系爭支票詳情
 ┌──┬─────┬────────────────────────────┐
 │編號│票號      │行使情形                                                │
 │    │          │                                                        │
 ├──┼─────┼────────────────────────────┤
 │一  │CN0000000 │丙○○於92年10月間，持交黃朝輝借款25,000元，以為日後清償│
 │    │          │借款擔保兼借據而行使之，嗣經黃朝輝提示，未獲兌現。      │
 ├──┼─────┼────────────────────────────┤
 │二  │CN0000000 │丙○○於92年11月間某日，為抵償欠繳房東林曾水忍之房租，  │
 │    │          │持交房東林曾水忍之夫林金田而行使之，致林曾水忍陷於錯誤，│
 │    │          │而同意抵償被告所欠房租35,000元，惟經林曾水忍提示後，亦未│
 │    │          │獲兌現。                                                │
 ├──┼─────┼────────────────────────────┤
 │三  │CN0000000 │丙○○於92年10月25日，持交庚○○調借現金而行使之，嗣經方│
 │    │          │世良持向不知情之己○○調借現金，己○○將之用於給付租用機│
 │    │          │械貨款而交付予不知情之戊○○，經其提示後，未獲兌現      │
 └──┴─────┴────────────────────────────┘


司法院資訊處製作；財團法人民間司法改革基金會備份。
